【裁判字號】    92,簡上,297
【裁判日期】    921117
【裁判案由】    給付定金
【裁判全文】
臺灣高雄地方法院民事判決  九十二年度簡上字第二九七號
    上  訴  人  丙○○
    被上訴人    乙○○
    訴訟代理人  甲○○
當事人間請求給付定金事件，上訴人對於中華民國九十二年六月二十日本院岡山簡易
庭九十二年度岡簡字第一四○號第一審判決提起上訴，經於九十二年十一月三日言詞
辯論終結，本院判決如次：
    主      文
上訴駁回。
第二審訴訟費用由上訴人負擔。
    事實及理由
一、被上訴人起訴主張：上訴人丙○○於民國九十一年二月二十六日與被上訴人簽訂
    土地買賣契約，雙方約定上訴人以新臺幣（下同）一千三百萬元，買受被上訴人
    所有坐落高雄縣湖內鄉○○段三六○、三七一地號二筆土地，給付買賣價金方式
    約定為上訴人於簽約時先給付定金五十萬元，餘款一千二百五十萬元應於九十一
    年五月十日前付清，且如上訴人違約，已付定金及已付地價款即予沒收，並解除
    買賣；如被上訴人違約則應將已收定金及已付地價款退還外再罰一倍。上訴人依
    約交付如附表所示之支票三張面額共計五十萬元予被上訴人。嗣上訴人逾期未依
    約給付買賣價款，已屬違約，被上訴人依雙方之約定內容沒收該筆五十萬元之定
    金，惟僅如附表編號三所示面額為二十萬元之支票乙紙經提示退票並未兌現。為
    此，基於票據或定金交付之法律關係，請求上訴人給付被上訴人二十萬元及自起
    訴狀繕本送達翌日起至清償日止之法定遲延利息等語。並聲明：駁回上訴人之上
    訴。
二、上訴人則以：買賣前曾與銀行及民間談好，但因銀行對土地估價錯誤，致貸款無
    法如數核撥，造成上訴人資金週轉出現問題，銀行告知上訴人後，上訴人曾與被
    上訴人協商，誠實告知係因銀行估價錯誤無法依約履行，並表示終止買賣及如附
    表所示之支票請勿提示（即賸餘定金不再給付之意），以尋求被上訴人之諒解，
    經被上訴人同意亦未於支票發票日向銀行提示，詎嗣後竟違背合意終止之約定，
    將如附表編號三所示之支票提示，有違誠信；被上訴人依雙方契約沒收定金，不
    應該再向伊要錢，應沒收之定金限於已付部分，尚未給付之定金，自不生沒收之
    問題，且上訴人已有違約情事，系爭買賣契約立即解除，當事人已不再受契約拘
    束，被上訴人當無再依買賣契約所為約定請求交付定金之權利云云置辯。並聲明
    ：(一)原判決廢棄。(二)駁回被上訴人在原審之訴。
三、兩造不爭執之事實：
  (一)兩造於右揭時間，就該二筆土地簽訂土地買賣契約，並由上訴人於簽約時給付定
    金五十萬元（即如附表所示支票三紙），且如附表編號一、二所示之支票，先後
    於各該支票發票日，均曾提示兌領完畢等情，業據兩造不爭執在卷屬實，復有被
    上訴人提出之支票二紙及土地買賣契約乙份等在卷可稽。
  (二)上訴人未依前開土地買賣契約之約定，於九十一年五月十日前，給付尾款一千二
    百五十萬元。
  (三)上訴人交予被上訴人如附表編號三之支票，經兩造協議暫勿於發票日提示兌領，
    而被上訴人之配偶劉宇定嗣於九十一年六月十日、同年月十三日二次向銀行提示
    均以存款不足遭致退票乙節，業經兩造分別自承在卷屬實，並有被上訴人提出之
    支票暨退票理由單等附卷足憑。
四、按當事人主張有利於已之事實者，就其事實有舉證之責任，民事訴訟法第二百七
    十七條前段定有明文，而主張法律關係存在之當事人，僅須就該法律關係發生所
    須具備之特別要件，負舉證之責任，至於他造主張有利於己之事實，應由他造舉
    證證明，最高法院著有四十八年臺上字第八八七號判例足資參照。查上訴人執以
    伊曾與被上訴人協商，誠實告知係因銀行估價錯誤無法依約履行，並表示終止買
    賣及如附表編號三所示之支票請勿提示，亦經被上訴人同意云云置辯，除聲請訊
    問被上訴人本人及被上訴人之配偶劉宇定外，迄無提出其他證據以實其說，而系
    爭土地買賣契約乃被上訴人按捺指印後，由被上訴人之訴訟代理人為被上訴人代
    為簽名，故被上訴人之訴訟代理人對於系爭土地買賣契約締約過程與上訴人違約
    情形自應為熟稔，另因被上訴人及其配偶劉宇定分別因膝蓋變形更換人工關節及
    坐骨神經疾病不能走動，為上訴人所不爭執在卷，顯就得經由調查訊問被上訴人
    之訴訟代理人之待證事項，不宜再行通知身有痼疾行動不便之被上訴人與其配偶
    劉宇定到場接受訊問。是被上訴人基於票據或交付定金之法律關係，請求上訴人
    給付定金二十萬元及自起訴狀繕本送達翌日起算至清償日止之法定遲延利息，首
    應解決之爭點厥為︰(一)系爭土地買賣契約定金之性質；(二)苟上訴人有違約情事，
    系爭土地買賣契約定金應如何處置；(三)兩造於上訴人無法依約給付尾款時，就如
    附表編號三所示之支票，究係合意延期四十日提示，抑或合意不要提示兌領，茲
    析述如下︰
  (一)定金之性質，因其作用之不同，通常可分為：1.證約定金，為證明契約之成立所
    交付之定金，即因交付定金以證明契約之成立。2.成約定金，以交付定金為契約
    成立之要件，即定金所確保之契約，除由當事人間互相表示意思一致以外，尚須
    交付定金，始可成立而發生效力。3.違約定金，以定金為契約不履行之損害賠償
    擔保，如因付定金當事人不履行契約，受定金當事人得沒收定金。受定金當事人
    如不履行契約，即應加倍返還定金。4.解約定金，為保留解除權而交付之定金，
    亦即以定金為保留解除權之代價。付定金之當事人得拋棄定金，解除其契約。受
    定金當事人亦得加倍返還定金而解除契約。此項解除須於相對人著手履行前為之
    ，相對人已著手履行時，則不得再為此項解除權之行使（最高法院七十二年臺上
    字第八五號判例參照）。5.立約定金，亦名猶豫定金，即在契約成立前交付之定
    金，用以擔保契約之成立等數種。查本件系爭土地買賣契約有關定金之約定，乃
    兩造合意上訴人於九十一年二月二十六日簽約時給付被上訴人共計五十萬元之如
    附表所示支票三紙，上訴人應於九十一年五月十日前給付被上訴人其餘買賣價金
    尾款一千二百五十萬元，倘被上訴人違約者，應將已收受之定金及已付地價款退
    還外，再罰一倍；如上訴人違約者，以付之定金及已收受之地價款沒收並即解除
    買賣，此觀諸系爭土地買賣契約第一條第二款關於定金及第六條之約定而自明。
    是揆諸上開說明，系爭土地買賣契約之定金應屬「違約定金」之性質無訛。
  (二)準此，系爭土地買賣契約之定金應以兩造簽約時上訴人交予被上訴人如附表所示
    支票總額五十萬元為度，上訴人嗣因無法依約於九十一年五月十日給付系爭土地
    買賣契約尾款而違約，依系爭土地買賣契約第六條之約定，被上訴人得沒收上訴
    人已付之定金五十萬元甚明。
  (三)又上訴人辯以：伊曾於如附表編號三所示支票發票日前告知被上訴人之訴訟代理
    人，因銀行估價錯誤無法依約履行交付買賣價金尾款，故如附表編號三所示之支
    票請勿提示乙節，核與上訴人之訴訟代理人於本院準備程序中自承屬實在卷（見
    九十二年十月一日準備程序筆錄），應堪認為信實。至於被上訴人之訴訟代理人
    陳稱：上訴人當時係要求對於如附表編號三所示支票延期提示四十天等語，而上
    訴人執以前揭兩造已合意就附表編號三所示支票不要提示云云，惟如附表編號三
    所示支票發票日為九十一年四月三十日，被上訴人之配偶劉宇定先後於九十一年
    六月十日、同年月十三日向銀行提示均以存款不足遭致退票，有前揭支票暨退票
    理由單可證，核與被上訴人之訴訟代理人此部分陳述相符，衡諸常情，出賣人於
    買受人有違約情事存在者，出賣人為保障其權益，咸以雙方之約定制約違約之買
    受人，故本件上訴人執以前揭情詞置辯，殊與常情相悖。職是，應以被上訴人之
    主張較與事理相符，洵堪採信。
  (四)另就上訴人所辯系爭土地買賣契約定金僅限於現金云云，為被上訴人所否認，上
    訴人復無法舉證說明雙方確有此約定內容，伊之所辯已屬無據；且上訴人關於支
    票已兌現部分的金額自認係被上訴人可沒收的金額，為何未兌現之支票，即做相
    異之看待，亦無合理之解釋。是上訴人之抗辯純屬空言，被上訴人的主張應認屬
    真實。
  (五)再就約定之違約金額過高者，除出於債務人之自由意思，已任意給付，可認為債
    務人自願依約履行，不容其請求返還外，法院仍得依民法第二百五十二條規定，
    核減至相當之數額（最高法院七十九年臺上字第一九一五號判例足資參照）。查
    系爭土地買賣契約價金為一千三百萬元，而本件違約定金之金額為五十萬元，核
    無過高情形，自無民法第二百五十二條規定由法院核減至相當數額之適用餘裕，
    附此敘明
五、綜上所述，被上訴人基於定金交付之法律關係請求上訴人給付定金二十萬元，及
    自起訴狀繕本送達翌日即九十二年五月二十日起（有起訴狀繕本送達證書在卷可
    攷）至清償日止，按週年利率百分之五計算之法定遲延利息，實屬有據，為有理
    由，應予准許。又被上訴人已於原審陳明其依據票據及定金交付請求權之法律關
    係提起本訴，惟祇請求法院選擇其中一訴訟標的有理由而為判決（亦即為選擇訴
    之合併），從而，被上訴人依據定金交付之法律關係，訴請上訴人給付定金二十
    萬元，及自九十二年五月二十日起至清償日止，按週年利率百分之五計算之法定
    遲延利息，為有理由，本院自無庸就被上訴人主張基於票據請求之法律關係為有
    無理由予以判決，併此敘明。原審因而為上訴人敗訴判決，並依被上訴人聲請酌
    定相當擔保金額為准假執行之宣告，於法尚無不合，上訴意旨指摘原判決不當，
    求予廢棄改判，為無理由，應予駁回。
據上論結，本件上訴為無理由，依民事訴訟法第四百三十六條之一第三項、第四百四
十九條第一項、第七十八條，判決如主文。
中      華      民      國    九十二    年     十一     月     十七     日
                                臺灣高雄地方法院民事第二庭
~B審判長法官  楊富強
~B法      官  唐中興
~B法      官  劉定安
右正本係照原本作成。
本判決不得上訴。
中      華      民      國    九十二    年     十一     月     十七     日
~B法院書記官  王壹理
~F0
~T32
附表：
  ┌──┬───────┬────┬───┬───┬─────┬─────┐
  │編號│票          號│發 票 人│發票日│提示日│面      額│ 備    註 │
  ├──┼───────┼────┼───┼───┼─────┼─────┤
  │    │              │        │九十一│      │          │          │
  │ 一 │ＣＪＡ○四四八│迦南護理│年三月│不詳  │一十萬元  │已兌現    │
  │    │三○五號      │之家    │十日  │      │          │          │
  ├──┼───────┼────┼───┼───┼─────┼─────┤
  │    │              │        │九十一│      │          │          │
  │ 二 │ＣＪＡ○四四八│迦南護理│年三月│不詳  │二十萬元  │已兌現    │
  │    │三○六號      │之家    │三十一│      │          │          │
  │    │              │        │日    │      │          │          │
  ├──┼───────┼────┼───┼───┼─────┼─────┤
  │    │              │        │九十一│九十一│          │          │
  │    │              │        │年四月│年六月│          │          │
  │ 三 │ＣＪＡ○四四八│迦南護理│三十日│十日、│二十萬元  │未兌現    │
  │    │三○七號      │之家    │      │九十一│          │          │
  │    │              │        │      │年六月│          │          │
  │    │              │        │      │十三日│          │          │
  └──┴───────┴────┴───┴───┴─────┴─────┘


司法院資訊處製作；財團法人民間司法改革基金會備份。
